【裁判字號】    98,消債抗,11
【裁判日期】    980331
【裁判案由】    更生事件
【裁判全文】
臺灣屏東地方法院民事裁定            98年度消債抗字第11號
抗  告  人  林芸妃即甲○○
訴訟代理人  陳魁元律師
上列抗告人因消費者債務清理條例事件聲請更生，對於中華民國
98年1 月9 日本院97年度消債更字第737 號裁定提起抗告，本院
裁定如下：
    主  文
抗告駁回。
抗告程序費用新臺幣壹仟元由抗告人負擔。
    理  由
一、抗告意旨略以：
  (一)抗告人與母親、外公同住，需扶養外公，而非父親，且抗告
    人父親與母親於民國85年間離婚。但外公仍抗告人所扶養。
    後因外公腎衰竭，故抗告人始轉職於洗腎室。以增加收入及
    就近照顧外公。
  (二)抗告人名下2000年份汽車僅為人頭車主，是因抗告人表妹央
    求，始同意成為人頭車主，但若先可將本車作為抵押，抗告
    人亦為願意。另抗告人母親名下汽車，亦早在多年前即不受
    擁有，僅不曾處理報廢，亦因車禍不負修理。抗告人母親名
    下擁有5 筆不動產，都為原住民保留地，是同為原住民方能
    買賣，且抗告人母親亦身繫多筆債務，兄長舅舅等工作收入
    亦為不穩定。
  (三)抗告人二年內每月收入新臺幣（下同）4 萬多元，是任職於
    財團法人屏東基督教醫院（下稱屏基醫院）第二洗腎室，而
    且抗告人雖每月4 萬多元，實際生活並不寬裕，因大筆債務
    於身。抗告人於97年2 月24日離職，屏基醫院第二洗腎室並
    不接受離職後之員工回任。洗腎室護理長也極為歧視原住民
    員工，此為抗告人辭職之原因，目前抗告人正待業中。
  (四)綜上，抗告人實無力以履行抗告人依債務協商約定每月應償
    還之款項19,029元。懇請法院准其聲請更生云等語。
二、按抗告人與金融機構協商成立者，不得聲請更生或清算，但
    因不可歸責於己之事由，致履行顯有重大困難者，不在此限
    ；本條例施行前，抗告人依金融主管機關協調成立之中華民
    國銀行公會會員辦理消費金融案件無擔保債務協商機制與金
    融機構成立之協商，準用前項之規定，消費者債務清理條例
    第151條第5項、第6項分別定有明文。又聲請更生或清算不
    合程式或不備其他要件者，法院應以裁定駁回之，但其情形
    可以補正者，法院應定期間先命補正，復為同條例第8條所
    明定。衡諸債之關係，係以當事人間之信賴關係為基礎，為
    社會經濟組織之重要支柱，故當事人於以法律行為追求自己
    之利益之際，亦應顧及對方之利益，並考量債權債務在社會
    上之作用，本於誠實及信用之原則，行使債權及履行債務。
    是對於已陷入經濟上困境之消費者，若任其於惡性循環之債
    務窘境中生存，將衍生嚴重之社會問題，難以維持安定之社
    會經濟秩序，故為兼顧債權人、抗告人雙方之利益，對陷於
    經濟上困境之消費者，乃允其於消費者債務清理條例施行後
    ，得選擇以重建型之更生程序或清算型之清算程序清理其債
    務，藉以妥適調整抗告人與債權人及其他利害關係人間之權
    利義務關係，保障債權人獲得公平受償，並謀求消費者經濟
    生活之重建復甦機會。惟對於已與金融機構協商成立，或於
    本條例施行前，已依金融主管機關協調成立之中華民國銀行
    公會會員辦理消費金融案件無擔保債務協商機制與金融機構
    成立協商之抗告人，若非因不可歸責於己之事由，致履行顯
    有重大困難，自有違債權契約為誠信契約之本旨，故依消費
    者債務清理條例第151 條第6項準用同條第5項前段之規定，
    不得聲請更生或清算，應駁回其更生或清算之聲請，始能避
    免肇致道德危險。從而，所謂「不可歸責於己之事由」，應
    係指客觀上聲請人之支出增多，或收入、收益減少，非其成
    立協商時所能預期，諸如物價上漲而成本增加、家屬患病等
    以致支出增加，或因病無法工作、僱佣之公司倒閉或裁員、
    失業、減薪等以致收入減少; 或每個月依協商條件應清償之
    金額高於抗告人每月之收入; 或抗告人每個月之收入扣除每
    個月依協商條件應清償之金額，無法維持最低基本生活等。
    均屬之。
三、經查，本件抗告人即債務人於本件更生聲請前，已先於95年
    6 月間依金融主管機關協調成立之中華民國銀行公會會員辦
    理消費金融案件無擔保債務協商機制與元大商業銀行股份有
    限公司（以下稱元大商銀）等金融機構成立協商，自95年11
    月份起，分120 期，利率7%，每月19,029元分期償還等情，
    有元大商銀97年12月24日民事陳報狀、協議書及無擔保債務
    還款計畫書附於原審卷（見原審卷第31頁至第34頁）在卷可
    憑，堪信為真實。
四、抗告人雖主張：抗告人與母親、外公同住，抗告人尚須扶養
    外公；且抗告人母親名下之不動產，全為原住民保留地，需
    同原住民身份方可買賣，而抗告人已於97年2 月24日離職，
    現待業中，因此不得已毀諾，有不可歸責於己之事由云云，
    惟查：本件抗告人主張其毀約之原因，係其於95年6 月間與
    最大債權金融機構協商成立時，因抗告人要求較高收入故轉
    任至其他部門，但因受試用期長達6 個月，薪資僅每月
    22,000 元 ，依協商條件應償還之19,029元後，所餘不足供
    生活必要支出等詞。然查此事由係抗告人於95年6 月間，成
    立協商當時既已知悉之事實，抗告人當時盱衡其經濟狀況，
    仍簽署協商協議書，同意元大商銀之無擔保債務還款計畫，
    無論其資金係來自親友借貸、薪資或其他投資獲利，抗告人
    既同意與元大商銀成立協商，自有其籌措資金之來源，且抗
    告人於95年8 月1 日，已轉任為腎臟護理之血液透析護理師
    （有抗告人提出之財團法人屏東基督教醫院離職證明書在卷
    可稽），薪資收入約41,695元，已非抗告人所稱之試用期薪
    水22,000元，惟抗告人仍於95年9 月薪資所得以較協商時為
    高之情形下毀諾。且抗告人與母親、外公同住，而需扶養每
    月原審雖自承需支出2 萬元，然查聲請人95年間與最大債權
    銀行協商當時均屬已存在知悉之事實，自為當時據以評估可
    否履行協商條件之事由；且抗告人有其他兄弟姊妹同為扶養
    義務人分擔之事實，亦有抗告人於原審提出之戶籍謄本附卷
    可稽，是難以認定抗告人已舉證證明其於協商成立後有何經
    濟狀況重大變更，或有何不可歸責於抗告人之事由，致履行
    協商顯有重大困難。
五、末按債務清償方案既係經當事人於消費者債務清理條例施行
    前行使選擇權所合意成立之債權契約，抗告人自應受該成立
    之契約所拘束，如認該協商成立之清償方案其後有不適當履
    行之情形，仍應誠實面對債務，再循消費者債務清理條例所
    定之協商機制，誠意向債權人協商謀求更合理之清償方案，
    而非輕率毀諾，逕為聲請更生清理程序。查抗告人既於消費
    者債務清理條例施行前與債權人元大商銀成立協商，每月償
    還19,029元，且已依協商方案履行，如事後有履行不便之情
    形，認清償方案應予適當調整，非不可經由消費者債務清理
    條例所規定之協商程序，再與債權人重新協商，訂定適當可
    行之清償方案。且依97年5 月中華民國銀行公會決議，金融
    機構就曾經參加95年度債務協商毀諾客戶提供「個別協商一
    致性方案」及對有繳款困難之債務協商持續履約客戶提供「
    變更債務協商協議書方案」等情，是認抗告人自當循此途徑
    以求解決，方符合消費者債務清理條例兼顧保障債權人公平
    受償及重建復甦抗告人經濟生活之立法目的，是以，債務人
    率予毀諾，逕為聲請本件更生，亦有不當。
六、綜上所述，本件抗告人既無不可歸責於己之事由，致履行顯
    有重大困難之情形，已與首揭消費者債務清理條例所定得聲
    請更生程序以清理債務之要件不符，顯然其聲請更生即屬要
    件不備，且無從補正。從而，原裁定駁回其更生之聲請，並
    無不合。抗告意旨仍指摘原裁定不當，求予廢棄另為裁定，
    為無理由，應予駁回。
七、據上論結，本件抗告為無理由，依消費者債務清理條例第15
    條，民事訴訟法第495 條之1第1項、第449條第1項、第95條
    、第78條，裁定如主文。
中    華    民    國    98    年    3     月    31    日
                    民事第二庭  審判長法  官  張世賢
                                      法  官  胡晏彰
                                      法  官  羅森德
以上正本係照原本作成。
本裁定不得再抗告。
                                      書記官  蘇小雅
中    華    民    國    98    年    3     月    31    日


司法院資訊處製作；財團法人民間司法改革基金會備份。
